臺灣高等法院臺中分院民事判決　九十二年度再易字第八○號
　　再審原　告　甲○○
　　　　　　　　己○○
　　　　　　　　丙○○
　　再審被　告　乙○○
　　訴訟代理人　戊○○
右當事人間請求給付工程款事件，再審原告對於中華民國九十二年十月二十一日本院
九十一年上易字第八十九號確定判決提起再審之訴，本院於九十三年二月二十四日言
詞辯論終結，茲判決如左：
　　  主      文
再審之訴駁回。
再審訴訟費用由再審原告負擔。
　　  事      實
甲、再審原告方面：
一、聲明：求為判決：
（一）本院九十一年上易字第八九號確定判決廢棄。
（二）右廢棄部分，再審被告在第一審之訴及假執行之聲請均駁回。
二、陳述：
（一）
  １、本院原確定判決認定本件再審被告對再審原告之工程款請求權時效尚未完成一
      節，並非妥適。查再審被告訴訟代理人於前訴訟程序第一審開庭時自承：「建
      物在民國（下同）八十七年十二月十八日所有權移轉登記，在登記前就已經交
      付」等語，由此足見再審被告於前訴訟程序已自認其對再審原告之工程款請求
      權時效已罹於時效而消滅，法院即應據此認為再審被告之請求為無理由而為再
      審被告敗訴之判決，惟原確定判決竟仍認為再審被告之工程款請求權尚未罹於
      時效，其採證顯有違民事訴訟法第二百七十九條第一項之規定，即適用法規顯
      有錯誤，爰依同法第四百九十六條第一項第一款之規定，對原確定判決提起再
      審之訴。
  ２、本院原確定判決理由第四點載稱：「上訴人（即再審原告）方面負擔利息新台
      幣（下同）一百二十三萬元，是自地自建分期付款進度表所載之九百二十八萬
      四千元（指再審原告給付再審被告之款項），非純屬工程款，尚包括工地貸款
      利息與工程貨款利息在內」等語，由此文句，足見本院原確定判決認定再審原
      告所給付再審被告之工程款金額應包含利息在內。惟查本院原確定判決理由第
      五點卻又載稱：「被上訴人（再審被告）應分擔之金額（指貸款利息）為二百
      六十萬三千三百三十一元」云云。足見本院原確定判決理由第四點既認定再審
      原告應給付再審被告之利息金額為一百二十三萬元，另又於判決理由第五點認
      定再審被告應分擔之貸款利息金額為二百六十萬三千三百三十一元，兩者理由
      顯然互相矛盾，自該當民事訴訟法第四百九十六條第一款所定「適用法規顯有
      錯誤」之情形，爰依該法條提起再審之訴。
（二）按依第四百六十六條不得上訴於第三審法院之事件，除前條規定外，其經第二
      審確定之判決如就足影響於判決之重要證物，漏未斟酌者，亦得提起再審之訴
      ，民事訴訟法第四百九十七條定有明文。原判決理由第四點載稱：「上訴人方
      面向台中市第三信用合作社所借之工程融資一千四百萬元中之七百萬元須支付
      被上訴人，融資貸款之利息十四個月，即上訴人方面負擔利息一百二十三萬元
      ，足見自地自建分期付款進度表所載之九百二十八萬四千元，並非屬工程款，
      尚包括工地貸款與工程貸款利息」云云，惟查：再審原告在系爭鈞院確定判決
      ，分別於九十一年六月三日提出上訴理由證一（三信商業銀行函件）及該案受
      命法官亦有向三信商業銀行（下稱三信商銀）函查借款利息扣繳情形，三信商
      銀皆答覆「利息皆係由再審原告甲○○自行繳納等語」，既然是再審原告自行
      繳納利息，再審原告所支付給再審被告工程款項，焉有可能再包含利息，此顯
      然不符常理，惟原確定判決就此足影響判決之重要證物漏未斟酌，自該當民事
      訴訟法第四百九十七條規定，再審原告自得提起再審之訴。
（三）再審被告指稱再審原告提起本件再審訴訟已逾三十日之不變期間云云，惟查：
      民事訴訟法第四百九十六條第一項第一款所謂適用法規顯有錯誤，係指確定判
      決違背法規或現存判例解釋者而言，故當事人自收受判決正本之送達時，對於
      判決理由，有無適用法規顯有錯誤之情形，即可知悉。至於當事人本人對於法
      規之瞭解程度如何，當不能影響同法第五百條第一項、第二項關於三十日不變
      期間之起算，有最高法院七十一年台再字第二一○號民事判決可佐。本件再審
      原告係以民事訴訟法第四百九十六條第一項第一款適用法則顯有錯誤提起再審
      ，揆諸前揭判決意旨，其三十日之不變期間，自是以收受判決正本後，開始起
      算再審被告指稱再審被告提起本件再審已逾三十日之不變期間云云，顯有違誤
      。
（四）本院原確定判定理由第四點記載：「上訴人方面向台中市第三信用合作社所借
      之工程融資一千四百萬中之七百萬元須支付被上訴人，融資貸款之利息先算十
      四個月，即上訴人方面負擔利息一百二十三萬元，是其自地自建分期付款進度
      表所載之九百二十八萬四千元，並非純屬工程款，尚包括土地貸款利息與工程
      款利息在內。據此計算：9,284,000-123,400+7,000,000=15,050,000，與原約
      定上訴人應支付之工程款一千五百零五萬元，自屬符合」云云，惟查：上述判
      決理由所載之一百二十三萬四千元之利息，究係如何算出，原確定判決並未說
      明，遽然認定再審原告應給付再審被告一百二十三萬四千元之利息，足見原確
      定判決有重大違誤。
三、證據：提出丁○○之戶籍謄本一件為證。
乙、再審被告方面：
一、聲明：求為判決：再審之訴駁回。
二、陳述：
（一）按再審之訴，應於三十日之不變期間內提起。前項期間自判決確定時起算（民
      事訴訟法第五百條第一、二項參照），非自收受判決起算。鈞院九十一年上易
      字第八九號民事判決於九十二年十月二十一日宣判，宣判後即已告確定，如果
      再審原告認有再審理由，應於三十日內，即於九十二年十一月二十日之前，提
      起再審，其遲至九十二年十二月三日始提起再審之訴，已逾三十日期限，本件
      再審之訴並非合法，請予駁回。再審原告謂其於九十二年十一月四日收受原判
      決，其提起再審之訴，並未逾三十日不變再審期間云云，顯有誤解法律。
（二）再審被告之請求權未罹時效：
      再審原告指稱：再審被告訴訟代理人於前訴訟程序第一審審理中之九十年七月
      三日出庭曾自承：「建物在八十七年十二月十八日所有權移轉登記，在登記前
      就已經交付」。經查再審被告「訴訟代理人」當時之意思係：「在登記前，權
      狀就已經交付」，非指建物交付，筆錄漏記「權狀」兩字。另觀第一審九十年
      十月二十三日筆錄：再審原告甲○○親自到庭自陳：「‧‧‧我房子遷入時間
      是在會勘房子缺失以後再搬進去的，時間在八十八年六月十五日以後‧‧‧」
      等語。再審原告甲○○出庭時間是九十年十月二十三日，在再審被告「訴訟代
      理人」上開出庭時間九十年七月三日之後三個月又二十天。因此再審被告交屋
      之時間，應為八十八年六月十五日以後。本件再審被告係於八十九年四月十九
      日起訴請求再審原告等人給付工程款，距離交付建物之時間尚未達兩年，承攬
      報酬請求權當然尚未消滅時效，原確定判決並無違誤。
（三）再查：再審原告九十二年十月七日之辯論狀理由五之(二)自陳：「‧‧‧因本案
      又不是在清算兩造間之利息各支付多少，而係上訴人（即本件再審原告）所支
      付工程款並無包括貸款利息」，對照再審原告九十一年四月二十五日之上訴理
　　　由狀所附證一－「分期付款進度表」，其下方「註：1.」明確載稱：「各期款
　　　項中包括土地貸款利息及工程貸款利息，其中工程貸款利息預計自第十三期起
　　　計算」等語，此文句適足以反駁再審原告上述說詞。加上再審原告在九十一年
　　　上易字第八九號事件之主要上訴理由為伊已溢付工程款，但鈞院原確定判決理
　　　由四載稱：「‧‧‧據此計算‧‧‧與原約定上訴人應支付之工程款一千五百
　　　零五萬元，自屬符合。上訴人所辯其已支付工程款一千六百二十八萬四千元，
　　　已溢付工程款云云，自無可稽」等語，其剖析明確，並無違誤之處。
（四）再審原告理由二稱：九十一年六月三日再審原告提出上訴理由證一表示三信商
      銀覆函皆答覆「利息皆係由再審原告自行繳納」等語，但遍查三信覆函並無此
      語。何況再審被告在九十一年十二月二十六日準備書狀一已指出該函不能證明
      「融資貸款」參仟萬元利息全由再審原告繳納，且該函是三信於八十八年七月
      十三日出具，內容卻稱截止八十八年七月三十一日之利息多少？違約金多少？
      憑空多出八十八年七月十三日後之「未來」十八天，沒有真實性。再審被告更
      在九十二年五月八日準備書狀舉證證明：從八十六年三月四日至八十八年四月
      九日共存入再審原告甲○○帳戶二十六筆款項，總計新台幣三百二十一萬六千
      八百七十四元，經庭上及對造確認屬實。足證「利息皆係由再審原告自行繳納
      」乙節不實。
（五）至於再審原告理由三：稱原確定判決認定再審原告應給付再審被告一百四十三
      萬元之利息，經查原確定判決並無此記載。又按再審原告理由四：伊故意把原
      確定判決理由四及五所提金額混在一起指稱相互矛盾，其實兩者是各自陳述兩
      件事，不為關連。
丙、本院依職權調閱台灣台中地方法院九十年度訴字第一二五四號、本院九十一年度
    上易字第八九號兩造間給付工程款事件卷宗。
　    理 　   由
甲、九十二年二月七日修正公布，同年九月一日施行之民事訴訟法第五百條第一項規
　　定：「再審之訴，應於三十日之不變期間內提起。」第二項規定：「前項期間，
　　自判決確定時起算，判決於送達前確定者，自送達時起算」。本件本院前程序給
　　付工程款事件為不得上訴第三審事件，經本院於九十二年十月二十一日宣示判決
　　即告確定，依前述規定，提起再審之三十日不變期間應自送達時起算，即自再審
　　原告收受判決之九十二年十一月四日起算，始日不算入，算至同年十二月四日屆
　　滿三十日，再審原告於九十二年十二月三日提起本件再審之訴，並未逾期，再審
　　被告辯稱：提起再審之三十日不變期間應自判決確定之日即宣判日起算，而非自
　　收受判決之日起算，再審原告提起本件再審之訴已逾期，其訴為不合法等語，尚
　　有誤會，先予鈙明。
乙、關於再審原告依據民事訴訟法第四百九十六條第一項第一款之規定提起再審之訴
    部分：
  １、再審原告主張：再審被告訴訟代理人於前訴訟程序第一審開庭時自承：「建物
      在民國（下同）八十七年十二月十八日所有權移轉登記，在登記前就已經交付
      」等語，由此足見再審被告於前訴訟程序已自認其對再審原告之工程款請求權
      時效已罹於時效而消滅，法院即應據此認為再審被告之請求為無理由而為再審
      被告敗訴之判決，惟原確定判決竟仍認為再審被告之工程款請求權尚未罹於時
      效，其採證顯有違民事訴訟法第二百七十九條第一項之規定，即適用法規顯有
      錯誤，爰依同法第四百九十六條第一項第一款之規定，對原確定判決提起再審
      之訴等語。惟為再審被告所否認。按當事人以發現未經斟酌之證物為再審理由
      者，須其證物在前訴訟程序事實審言詞辯論終結前已經存在而未經斟酌者為限
      ，若經前訴訟程序酌斟者，即不合再審要件（參看吳明軒著民事訴訟法論下冊
      第六三七頁）。本件再審被告訴訟代理人於前訴訟程序第一審開庭時固曾自承
      ：「建物在民國（下同）八十七年十二月十八日所有權移轉登記，在登記前就
      已經交付」等語（見調閱之前程序第一審法院九十年訴字第一二五四號卷第七
      十六頁），惟此項證據，業經前程序第二審法院即本院九十一年上易字第八九
      號予以審酌，於該案理由第三點中說明：再審被告已於前訴訟程序中更正其陳
      述，陳稱建物係八十八年六月十五日始交付再審被告使用，並參酌兩造迄八十
      八年六月十五日仍就建物之瑕疵會同複查，另定於同年月十七日點交，並參酌
      證人戊○○之證詞，而認定系爭建物之交屋日期應為八十八年六月十五日以後
      ，並非八十七年十二月十八日以前即已交付建物，進而認定再審被告對再審原
      告提起前訴訟，尚未逾兩年時效，其工程款請求權尚未罹於時效（見本院前述
      判決理由三第十行以下所載），是再審原告所主張之上述證據既經原確定判決
      予以審酌，且於判決理由中說明該項證據不可採之理由，則再審原告再以此證
      據，主張原確定判決未認定再審被告之工程款請求權已罹於時效，其認定事實
      不當而提起再審之訴，自非有據。
  ２、再審原告又主張：本院原確定判決理由第四點載稱：「上訴人（即再審原告）
      方面負擔利息新台幣（下同）一百二十三萬元，是自地自建分期付款進度表所
      載之九百二十八萬四千元（指再審原告給付再審被告之款項），非純屬工程款
      ，尚包括工地貸款利息與工程貨款利息在內」等語，由此文句，足見本院原確
      定判決認定再審原告所給付再審被告之工程款金額應包含利息在內。惟查本院
      原確定判決理由第五點卻又載稱：「被上訴人（再審被告）應分擔之金額（指
      貸款利息）為二百六十萬三千三百三十一元」云云。足見本院原確定判決理由
      第四點既認定再審原告應給付再審被告之利息金額為一百二十三萬元，另又於
      判決理由第五點認定再審被告應分擔之貸款利息金額為二百六十萬三千三百三
      十一元，兩者理由顯然互相矛盾，自該當民事訴訟法第四百九十六條第一款所
      定「適用法規顯有錯誤」之情形，爰依該法條提起再審之訴等語。亦為再審被
      告所否認。按確定判決之主文與理由顯有矛盾者，固得依據民事訴訟法第四百
      九十六條第一項第二款提起再審之訴，惟確定判決所持理由若有自相矛盾之情
      形，但祗須其中理由之一與主文相符，當事人即不得依上述規定提起再審之訴
      （僅得據為上訴理由，此為上訴與再審之訴不同之處）（見吳明軒著民事訴訟
      法論下冊第一四八八頁）。原確定判決依據兩造不爭執借款利息由兩造各負擔
      二分之一即一百二十三萬元，並說明「自地自建分期付款進度表」所載之九百
      二十八萬四千元，非全屬工程款，尚包括工地貸款利息及工程貸款利息在內，
      據此計算，九百二十八萬八千四百元減利息一百二十三萬四千元，另加支付與
      再審被告之貸款七百萬元後之數額為一千五百零五萬元，與原約定再審原告應
      付給再審被告之一千五百零五萬元相符，進而認定再審原告所辯彼等已溢付工
      程款並不足採，而為再審原告敗訴之判決，原確定判決上述理由與主文並無矛
      盾，依上說明，自不得據以提起再審之訴，是再審原告此部分之訴，亦非有據
      。
  ３、如上所述，再審原告依據民事訴訟法第四百九十六條第一項第一款之規定提起
      再審之訴，為無理由，應予駁回。
丙、關於再審原告依據民事訴訟法第四百九十七規定提起再審之訴部分：
    再審原告主張：本院原確定判決理由第四點載稱：「上訴人方面向台中市第三信
    用合作社所借之工程融資一千四百萬元中之七百萬元須支付被上訴人，融資貸款
    之利息十四個月，即上訴人方面負擔利息一百二十三萬元，足見自地自建分期付
    款進度表所載之九百二十八萬四千元，並非全屬工程款，尚包括工地貸款與工程
    貸款利息」云云，惟查：再審原告在原訴訟程序中之九十一年六月三日（應係六
    月五日之誤）提出上訴理由狀所附三信商業銀行函件明確答覆稱：借款之利息皆
　　由再審原告甲○○自行繳納等語。本院前程序審法官亦曾向三信商業銀行函查借
　　款利息扣繳情形，三信商業銀行亦答覆稱：「利息皆係由再審原告甲○○自行繳
　　納」等語，既然貸款之利息均由再審原告自行繳納利息，再審原告所支付給再審
　　被告工程款項，焉有可能再包含利息？是本院上述確定判決認定自地自建分期付
　　款進度表所載之九百二十八萬四千元，並非全屬工程款，尚包括工地貸款與工程
　　貸款利息云云，顯然不符常理，原確定判決就此足影響判決之重要證物漏未斟酌
　　，自該當民事訴訟法第四百九十七條規定，再審原告自得據以提起再審之訴等語
　　。惟為再審被告所否認。按民事訴訟法第四百九十二條第一項第十三款所謂當事
　　人發現未經斟酌之證物漏未審酌，係指前訴訟程序事實審之言詞辯論終結前已存
　　在之證物，因當事人不知有此證物，致未經斟酌，現始知之者而言（最高法院二
　　十九年上字第一００五號判例參照）。本件再審原告所指之前述三信商業銀行函
　　文，依再審原告所述，均係已附於前訴訟事件卷內，亦即均係前訴訟程序事實審
　　言詞辯論終結前已存在且已提出於法院之證物，並非當事人於前訴訟程序中不知
　　有此證物，致未提出於法院，事後始知有此證物之情形，自與前述再審要件不符
　　，再審原告據以提起再審，即有未合。況再審原告在原訴訟程序中之九十一年六
　　月五日（再審原告誤為六月三日）上訴理由狀所附三信商業銀行儲蓄部函載稱：
　　「貴戶（指再審原告甲○○）前借款擔保放款壹仟貳佰柒拾萬元，無擔保放款壹
　　仟柒佰參拾萬元，合計參仟萬元，自八十七年四月二十四日至八十八年七月三十
　　一日止，借款利息為貳佰伍拾柒萬陸仟陸佰參拾壹元，違約金捌萬肆仟參拾捌元
　　」等語（見本院九十一年上易字第八九號卷第五十三頁）。該函內並未載稱利息
　　皆由再審原告甲○○自行繳納等語。又本院前訴訟程序審法官向三信商業銀行函
　　查借款利息扣繳情形，三信商業銀行之上述覆函亦僅載稱：「本行借戶甲○○86
　　.2.4於本行台中分行共借新台幣一六００萬元，至88.4.9清償日止，共繳納利息
　　0000000元，其中由0000000000帳號告繳之部分為0000000元」等
　　語，並未明確記載：「利息係由再審原告甲○○自行繳納」等語（見本院九十一
　　年上易字第八九號卷第一五五頁），是由右開三信商業銀行函文之內容，尚難認
　　為貸款之利息均係由再審原告繳納，而為有利再審原告之認定，再審原告此部分
　　之訴，亦非有理由，應予駁回。
丁、據上論結，，本件再審之訴，為無理由，依民事訴訟法第七十八條，判決如主文
　　。
中　　　華　　　民　　　國　　九十三　　年　　　三　　　月　　　九　　　日
~B1民事第五庭審判長法　官　陳滿賢
~B2　　　　　　　　法　官　古金男
~B3　　　　　　　　法　官　邱森樟
右為正本係照原本作成。
不得上訴。
~B 　 　　　　　　書記官　粘銘環
中　　　華　　　民　　　國　　九十三　　年　　　三　　　月　　 十六　　 日
                                                                        Ｈ
